【裁判字號】    97,易更,28
【裁判日期】    980515
【裁判案由】    詐欺
【裁判全文】
臺灣臺中地方法院刑事判決              97年度易更字第28號
公  訴  人  臺灣臺中地方法院檢察署檢察官
被      告  甲○○
上列被告因詐欺案件，經檢察官提起公訴 (96年度偵字第21784
號)，前經本院判決公訴不受理 (97年度易字第75號)，公訴人不
服提起上訴，經臺灣高等法院臺中分院撤銷原判決發回更審 (97
年度上易字第1020號)暨臺灣彰化地方法院檢察署移送併案審理
(該署97年度偵字第8179號)，本院判決如下：
    主    文
甲○○幫助意圖為自己不法之所有，以詐術使人將本人之物交付
，處有期徒刑肆月，如易科罰金，以新臺幣壹仟元折算壹日；減
為有期徒刑貳月，如易科罰金，以新臺幣壹仟元折算壹日。
    犯罪事實
一、甲○○依一般社會生活之通常經驗，可預見提供銀行帳戶予
    不相識之人使用，極易遭人利用作為與財產犯罪有關之工具
    ，並可能因此幫助不詳之犯罪集團隱匿真實身份，使犯罪難
    以查緝，竟仍以縱若有人持以犯罪亦不違反本意之幫助詐欺
    取財之不確定故意，於民國96年2月5日前不詳時間，在不詳
    地點，以不詳代價，將其於95年12月18日以自己名義向華南
    商業銀行大甲分行 (下稱華南商銀)申請開設帳號000000000
    000號帳戶之存摺、印章、金融卡及密碼交付予真實姓名年
    籍均不詳之成年人，提供予該成年人所屬詐欺集團為詐欺取
    財犯行時，作為存匯款及提款帳戶使用，容任他人藉以遂行
    財產犯罪。嗣即有詐欺集團成年成員，基於共同意圖為自己
    不法所有之犯意聯絡：(一)於96年2月5日撥打電話予乙○○之
    女友，佯稱係拍賣網站之賣家，因乙○○女友先前網路購物
    付款時誤選為分期付款方式，需依指示取消分期付款，否則
    將每月固定扣款云云，致乙○○及其女友不疑有他，陷於錯
    誤，於同日晚間10時44分許至板橋市○○路○段三民郵局，
    依指示操作自動櫃員機，自乙○○帳戶轉帳新臺幣 (下同)8
    ,269元至甲○○提供之上開華南商銀帳戶內，旋由上開詐欺
    集團成員於轉帳當日予以轉帳提領，以此等方式由華南商銀
    交付乙○○之上開存款。(二)於96年2月5日下午7時23分許，
    由真實姓名年籍不詳自稱「蔡先生」之成年男子，撥打電話
    予丁○○，佯稱因丁○○先前在雅虎奇摩拍賣網站購物付款
    方式誤選為分期付款，需至自動櫃員機前依指示操作更正，
    致丁○○陷於錯誤，於同日晚間8時50分許至9時許至自動櫃
    員機前操作，先後轉帳29,983元、16,763元，合計46,746元
    至甲○○提供之上開華南商銀帳戶內，旋由上開詐欺集團成
    員於轉帳當日提領一空，以此等方式由華南商銀交付丁○○
    之上開存款。嗣因乙○○、丁○○察覺受騙，報警處理，而
    循線查知上情。
二、案經臺北縣政府警察局海山分局報請臺灣臺中地方法院檢察
    署檢察官偵查起訴暨臺灣彰化地方法院檢察署移送併案審理
    。
    理    由
一、證據能力方面：
(一)按被告以外之人 (包括證人、鑑定人、告訴人、被害人及共
    同被告等)於審判外之陳述雖不符刑事訴訟法第159條之1至
    之4等4條之規定，而經當事人於審判程式同意作為證據，法
    院審酌該言詞陳述或書面陳述作成時之情況，認為適當者，
    亦得為證據；當事人、代理人或辯護人於法院調查證據時，
    知有刑事訴訟法第159條第1項不得為證據之情形，而未於言
    詞辯論終結前聲明異議者，視為有前項之同意，同法第159
    條之5定有明文。查證人即被害人乙○○、丁○○於警詢時
    之陳述，性質上雖屬傳聞證據，因被告於本院準備程序時不
    爭執其證據能力，同意作為證據，且經本院審理時予以提示
    並告以要旨，經公訴人、被告表示意見，均未於言詞辯論終
    結前聲明異議，本院審認上開證據作成時之情況，應無違法
    取證或不當情事，與本案待證事實間復具有相當之關聯性，
    以之作為證據應屬適當，依刑事訴訟法第159條之5規定，自
    有證據能力。
(二)本案判決以下引用之非供述證據，經本院依法踐行調查證據
    程式，公訴人及被告均不爭執各該證據之證據能力，且亦查
    無依法應排除其證據能力之情形，是後述所引用證據之證據
    能力均無疑義。
二、認定犯罪事實所憑之證據及理由：
    訊之被告甲○○固不否認有於上揭時間申辦上開華南商銀帳
    戶，及被害人乙○○、丁○○受詐騙後分別轉帳8,269元、4
    6,746元至上開帳戶之事實，惟矢口否認有何幫助詐欺取財
    之犯行，辯稱：伊未販賣上開華南商銀帳戶予詐欺集團，伊
    當時在臺中縣大甲鎮○○路上開店做生意，每天會回到戶籍
    地去住，伊將身分證、華南商銀存摺、提款卡、印章、密碼
    、小孩的健保卡、家裡和店裡的備用鑰匙、廠商請款單等放
    在1個小包包內，再放在大包包前面的袋子，伊每天帶著上
    、下班，放在店裡櫃台的桌下置物櫃裡面，當時快接近過年
    ，伊沒有使用到該存摺，後來向華南商銀辦理掛失當天早上
    9點快接近10點間，伊因整理帳款，要去匯款時，才發現整
    個小包包遺失，找不到存簿，伊馬上打電話去華南商銀掛失
    ，但銀行行員就說伊的帳戶已經被設為警示帳戶，當天伊並
    打電話至戶政事務所掛失身分證。伊猜想可能是客人試穿衣
    服，伊幫客人看的時候，被人拿走的云云。惟查：
(一)上開華南商銀帳戶係被告於95年12月18日向華南商業銀行申
    請開設使用之情，業經被告甲○○於警詢、偵訊及本院審理
    時坦認屬實，並有華南商銀大甲分行96年3月15日華甲存字
    第09600021號函暨檢附被告上開帳戶開戶資料及存款往來明
    細表【見彰化縣警察局彰化分局彰警分偵字第0970022087號
    卷 (下稱警2卷)第26至28頁】在卷可稽；又被害人乙○○因
    誤信詐欺集團之電話指示，於96年2月5日轉帳8,269元至被
    告上開華南商銀帳戶、被害人丁○○因誤信詐欺集團之電話
    指示，於96年2月5日合計轉帳46,746元至被告上開華南商銀
    帳戶等情，亦據被害人乙○○、丁○○於警詢時證述甚詳【
    見臺北縣政府警察局海山分局北縣警海刑字第0960005025號
    卷(下稱警1卷)第1至3頁、警2卷第7至9頁】，並有被害人乙○○提出之郵局自動櫃員機交易明細單(見警1卷第4頁)、被
    害人丁○○提出之自動櫃員機交易明細單2紙 (見警2卷第17
    頁)附卷可參，是被告開設之上開華南商銀帳戶遭詐欺集團
    成員作為實施詐欺取財使用，且被害人乙○○、丁○○受詐
    騙後將所有款項匯入上開帳戶內之事實，應堪認定。
(二)被告雖辯稱其發現上開華南商銀帳戶存摺等物件遺失當日即
    打電話向華南商銀掛失，但經銀行人員告知該帳戶已經被設
    為警示帳戶云云。惟依華南商銀大甲分行97年7月31日華甲
    存字第0970101號函暨檢附之被告上開帳戶金融卡發行登記
    事故資料查詢表所載【見臺灣高等法院臺中分院97年度上易
    字第1020號卷(下稱上易字第1020號卷)第33頁】，上開華南
    商銀帳戶係經存戶分別以撥打電話至華南商銀客戶服務中心
    ，經客服人員確認資料無誤後為該帳戶辦理電腦系統金融卡
    暫時掛失、重新啟用、再掛失登錄，電腦紀錄時間分別為：
    95年2月5日中午12時40分39秒暫時掛失、95年2月5日下午2
    時12分44秒重新啟用、96年2月6日下午2時54分49秒暫時掛
    失，該存戶並未親臨櫃臺辦理存摺及金融卡掛失及再啟用書
    面手續。而被告於本院審理時供稱96年2月5日該次暫時掛失
    係伊所為，96年2月6日該次暫時掛失非伊所為等語 (見本院
    97年度易字第75號卷第54頁)。基此，被告所稱發現遺失上
    開華南商銀帳戶存摺等物件之日期即掛失日期應為96年2月5
    日。然上開華南商銀帳戶於被告申請暫時掛失後，尚有辦理
    重新啟用、第2次暫時掛失手續，且被害人乙○○於95年2月
    5日晚間10時44分許、丁○○於同日晚間8時50分許至9時許
    分別有轉帳8,269元、46,746元至該帳戶內，其後詐欺集團
    成員亦有將轉帳金額分次提領，是被告於96年2月5日中午撥
    打電話至華南商銀掛失時，該帳戶顯未列為警示帳戶，被告
    辯稱伊打電話掛失時銀行行員告知該帳戶已經列為警示帳戶
    ，顯與客觀事證不符。又華南商銀辦理暫時卡片暫時掛失及
    重新啟用作業流程，(一)有關暫時掛失部分，係(1)由客服人員
    依來電客戶提供之身分證字號，隨機進行個人資料身份確認
    ，如姓名、出生日期、住家電話、行動電話、任職公司名稱
    、往來分行等。(2)確認來電客戶為卡片持有人本人後，即執
    行掛失作業，若非本人來電辦理掛失時，惟考量卡片遺失有
    遭人冒用之風險，客服人員仍會先行辦理卡片掛失，嗣後依
    卡片持有人原留存本行之聯絡電話回撥，以確認卡片持有人
    辦理卡片掛失之本意。(二)有關重新啟用部分，係(1)由客服人
    員依來電客戶提供之身分證字號及簽帳卡卡號，除確認持卡
    人姓名、出生日期外，另隨機核對個人資料，如通訊地址、
    住家電話、行動電話、任職公司名稱、往來分行、聯絡人、
    簽帳卡有效日期、簽帳卡檢核碼等。(2)當進行身份確認時，
    若來電客戶有應對含糊不明、遲疑、無法明確回覆時，客服
    人員則婉拒重新啟用之申請。(3)當來電客戶明確回應身份資
    料，客服人員將於線上重新啟用卡片，並於結束通話後，依
    卡片持有人原留存本行之聯絡電話回撥，再次確認本人來電
    恢復啟用，此有華南商銀客戶服務部98年3月31日客管字第0
    98005號函附卷可參 (見本院卷第45頁)，而被告於本院審理
    時自承伊至華南商銀大甲分行開戶時係自己一人前往，並無
    他人陪同，伊在銀行申請表格留了哪些資料，家人也不知道
    等語(見本院卷第55頁)，若非由被告本人辦理或由被告提供
    上開個人資料之人憑以打電話向華南商銀申請重新啟用、暫
    時掛失手續，該帳戶實無遭人辦理暫時掛失、重新啟用之可
    能，此亦足徵被告辯稱該帳戶存摺等物件係遺失云云，實不
    足採。
(三)被告另辯稱其於發現遺失當日，並以電話掛失身分證，其後
    申請補領身分證時有向戶政事務所人員說明是過年前遺失云
    云。查被告係於96年2月8日以電話申請掛失國民身分證，有
    苗栗縣通霄鎮戶政事務所97年6月12日通鎮戶字第097000093
    6號函 (見上易字第1020號卷第15頁)附卷可稽，與被告於本
    院審理時供述其於發現遺失當日(即96年2月5日)即以電話向
    戶政事務所掛失之時間，已有未合，且以電話掛失身分證，
    無須填寫任何書面資料，亦不須繳回舊身分證，自難以佐證
    被告之身分證確有遺失；參以被告於96年5月14日以於96年4
    月29日遺失為由申請補領國民身分證，有被告提出之補領國
    民身分證申請書在卷可參 (見臺灣臺中地方法院檢察署96年
    度偵字第21784號卷第6頁)，與被告供述遺失時間亦不相符
    ，被告之身分證果於96年2月5日即遭竊遺失，何以補發申請
    書上竟記載係於96年4月29日遺失？被告所辯，亦與客觀事
    證不符，自難憑採。
(四)又為避免徒增金融帳戶款項遭人持金融卡併同輕易得知之密
    碼盜領款項，稍有社會歷練、經驗之人，均知應將存摺、金
    融卡分開放置，將密碼牢記心中，而不在任何物體上標示或
    載明密碼，且不應輕易告知他人，若有記錄密碼，亦會將密
    碼記於他處，又若有金融卡，鮮少會再隨身攜帶存摺，並將
    存摺、金融卡分別妥善放置避免一併遭竊，被告係有相當社
    會歷練之成年人，就此社會經驗常情應為其所熟知，其竟於
    申辦上開華南商銀帳戶後，將密碼與上開帳戶之存摺、金融
    卡等帳戶相關物件均放在一起內，其舉顯與一般常情有違。
(五)且以時下詐欺集團成員收購取得人頭帳戶之常見手法，渠等
    利用部分民眾需款孔急或貪圖小利之心理因素，藉由登報或
    隨機搭訕招攬方式獲取存摺、金融卡及密碼之情形甚為常見
    ，執行上亦無重大困難，而原帳戶所有人既係出於自願提供
    帳戶供渠等犯罪使用，事後自行凍結帳戶、變更密碼或申請
    將原金融卡作廢並補發新卡之可能性較低；相對而言，如該
    存摺、金融卡及密碼係以盜贓方式取得，則該詐欺集團成員
    自須承擔原帳戶所有人隨時報警或求助金融機構應變處理之
    危險，進而使其費心詐騙之款項入帳後，面臨無法領出之窘
    境。是以詐欺集團成員果真確有使用人頭帳戶之必要，大可
    透過其他管道平和取得並安心使用，毋庸以盜贓方式取得被
    告所使用帳戶之存摺、金融卡，徒增日後作為詐欺得款匯入
    帳戶時無從提領甚或遭警查獲之風險。而被害人乙○○、丁○○受詐騙分別轉帳8,269元、46,746元後，詐欺集團成員
    於同日即以現金提領或轉帳方式，分次將款項提領，倘非被
    告提供該銀行帳戶存摺及金融卡、密碼予不詳姓名年籍之詐
    欺集團成員，該帳戶應無於瞬間即遭人以金融卡、密碼資料
    進行提款使用，足見該詐騙集團向被害人詐騙時，已有把握
    該帳戶不會遭帳戶所有人即被告向銀行申請掛失手續，縱有
    掛失，亦有能力再予重新啟用，而此等確信在該帳戶係遺失
    或遭竊之情形，實無發生之可能。是上開銀行帳戶存摺及金
    融卡應係被告提供予詐騙集團使用，應無疑義。被告辯稱該
    帳戶存摺、金融卡等物件係遺失云云，不足採信。
(六)按刑法第13條所稱之故意本有直接故意(確定故意)與間接故
    意(不確定故意)之別，條文中「行為人對於構成犯罪之事實
    ，明知並有意使其發生者」為直接故意，至於「行為人對於
    構成犯罪之事實，預見其發生而其發生並不違背其本意者」
    則屬間接故意；又間接故意與有認識的過失之區別，在於二
    者對構成犯罪之事實雖均預見其能發生，但前者對其發生並
    不違背其本意，後者則確信其不發生。而在金融機構開設存
    款帳戶，原係針對個人社會信用而予以資金流通，具有強烈
    之屬人性，金融帳戶為個人理財之工具，於銀行或郵局等金
    融機構申請開設存款帳戶並無任何特殊之資格限制，一般民
    眾皆可利用存入最低開戶金額之方式，任意在銀行或郵局等
    金融機構申請開設存款帳戶，且一人並可於不同之金融機構
    申請多數之存款帳戶使用，此乃眾所周知之事實，被告案發
    當時為成年人，對此應有所認知。而依一般人之生活經驗，
    若見他人不以自己名義申請帳戶，反而向人收集存款帳戶為
    不明用途使用或流通，衡情對於該等帳戶可能供作不法目的
    使用，當有合理之預見。又以現今犯罪集團及不法份子為掩
    飾其不法獲利行徑，避免執法人員之追究處罰，經常誘使一
    般民眾提供金融帳戶存摺等資料，再以此帳戶作為對外詐欺
    取財或其他各種財產犯罪之不法用途使用，業經電視新聞及
    報章雜誌等大眾傳播媒體多所報導，政府亦極力宣導，期使
    民眾注意防範，則一般人本於生活經驗及認識，在客觀上當
    可預見他人要求提供金融帳戶之存摺、提款卡及密碼等資料
    供其使用之行徑，往往與該帳戶進行詐欺取財或其他財產犯
    罪有密切關連。而被告當時年逾30歲，並非年幼無知或與社
    會隔絕而無常識之人，對於將自己申設之存款帳戶存摺、金
    融卡連同密碼等資料交付予真實姓名年籍均不詳之人，該帳
    戶將有可能被利用作為實行財產犯罪之工具一事，不可能沒
    有任何預見，仍將其所有上開華南商銀帳戶存摺、金融卡等
    物件交付他人使用，以致自己完全無法了解、控制該帳戶物
    件之使用方法及流向，被告應具有縱有人利用上開華南商銀
    帳戶實施詐欺取財或其他犯罪之用，亦不違背其本意之幫助
    意思甚明。
(七)綜上所述，被告上開所辯，顯係事後卸責之詞，洵不足採。
    本案事證明確，被告犯行堪以認定，應予依法論科。
三、論罪量刑之理由：
    按刑法上之幫助犯，係對於犯罪與正犯有共同之認識，而以
    幫助之意思，對於正犯資以助力，而未參與實施犯罪之行為
    者而言，最高法院著有49年度臺上字第77號判例可資參照。
    是以，如未參與實施犯罪構成要件之行為，且係出於幫助之
    意思提供助力，即屬幫助犯，而非共同正犯。查被告甲○○
    雖將其所有上開華南商銀帳戶之存摺、金融卡及密碼交予真
    實姓名年籍均不詳之成年人及其所屬詐欺集團使用，然未見
    被告有何參與詐欺被害人乙○○、丁○○之行為或於事後分
    得詐騙款項之積極證據，是被告將其所有之上開華南商銀帳
    戶提供予詐欺集團作為遭詐欺取財之被害人轉帳、匯款指定
    帳戶之行為，屬詐欺取財構成要件以外之行為，且在無證據
    證明被告係以正犯之犯意參與犯罪之情形下，應認其所為係
    幫助犯而非正犯。是核被告甲○○所為，係犯刑法第30條第
    1 項、第339條第1項之幫助詐欺取財罪。又前揭不詳人等所
    屬之詐欺集團成員就詐欺取財犯行，固有犯意聯絡及行為分
    擔，為共同正犯，惟幫助犯係從犯，從屬正犯而成立，刑法
    上既無「共同幫助」之情，當亦無「幫助共同」之可言 (最
    高法院95年度臺上字第6767號判決意旨參照)。被告提供上
    開華南商銀帳戶存摺、提款卡及密碼予姓名年籍均不詳之成
    年人及所屬詐欺集團使用分別詐欺被害人乙○○、丁○○，
    被告僅有一幫助行為，雖正犯為多次詐欺行為，就被告而言
    ，僅有一次犯罪行為，仍僅成立一幫助犯之罪 (最高法院96
    年度臺非字第245號判決意旨參照)。是本案被告以一個幫助
    行為，雖助成正犯對被害人乙○○、丁○○詐欺取財得逞，
    係以一行為而觸犯構成要件相同之數罪名，為同種想像競合
    犯，應依刑法第55條前段規定，從一重論以一幫助詐欺取財
    罪。被告以幫助之意思，參與構成要件以外之行為，為幫助
    犯，應依刑法第30條第2項規定，依正犯之刑減輕之。另移
    送併案部分 (臺灣彰化地方法院檢察署97年度偵字第8179號
    )，雖未經檢察官起訴，然與本案經起訴部分，因係同一交
    付帳戶之幫助行為，核有想像競合之裁判上一罪之關係，為
    起訴效力所及，復經檢察官移送併辦，本院自應併予審判，
    附此敘明。爰審酌被告將其所申辦之金融帳戶提供詐騙集團
    成員使用，助長詐騙集團財產犯罪之風氣，紊亂社會正常交
    易秩序，造成社會互信受損，並使不法之徒藉此輕易詐取財
    物，且使警察機關追查真正幕後詐欺取財正犯憑添困擾、助
    長犯罪，所造成之危害非輕，及其犯罪之動機、目的、生活
    狀況、犯罪後否認犯行之態度、已與被害人乙○○達成和解
    ，有本院調解筆錄附卷可參 (見本院97年度易字第75號第30
    頁)等一切情狀，量處如主文所示之刑，並諭知易科罰金之
    折算標準。末查，本案被告犯罪時間於96年4月24日以前，
    合於中華民國96年罪犯減刑條例第2條第1項規定之基準日之
    前，所宣告之刑又未逾有期徒刑1年6月，不在該條例第3條
    第1項第15款所定排除減刑之列，應依該條例第2條第1項第3
    款之規定，減其宣告刑2分之1，並諭知易科罰金之折算標準
    ，以示懲警。
四、應適用之法律：
    依刑事訴訟法第299條第1項前段，刑法第30條第1項、第2項
    、第339條第1項、第55條前段、第41條第1項前段，刑法施
    行法第1條之1第1項、第2項前段，中華民國96年罪犯減刑條
    例第2條第1項第3款、第7條，判決如主文。
本案經檢察官丙○○到庭執行職務。
中    華    民    國    98    年    5     月    15    日
                  刑事第十六庭審判長法  官  陳玉聰
                                    法  官  郭妙俐
                                    法  官  簡芳潔
以上正本證明與原本無異。
如不服本判決應於收受送達後10日內向本院提出上訴書狀，並應
敘述具體理由；其未敘述上訴理由者，應於上訴期間屆滿後20日
內向本院補提理由書（均須按他造當事人之人數附繕本）「切勿
逕送上級法院」。
                                    書記官  呂苗澂
中    華    民    國    98    年    5     月    15    日
附錄論罪科刑法條全文：
中華民國刑法第339條
意圖為自己或第三人不法之所有，以詐術使人將本人或第三人之
物交付者，處5年以下有期徒刑、拘役或科或併科1千元以下罰金
。
以前項方法得財產上不法之利益或使第三人得之者，亦同。
前二項之未遂犯罰之。
中華民國刑法第30條
幫助他人實行犯罪行為者，為幫助犯。雖他人不知幫助之情者，
亦同。
幫助犯之處罰，得按正犯之刑減輕之。


司法院資訊處製作；財團法人民間司法改革基金會備份。
